ACORDAO-COMPLETO-2587945

ACÓRDÃO 4067/2023 ATA 16/2023 - PRIMEIRA CÂMARA

VISTOS, relatados e discutidos estes autos nos quais se analisam embargos de declaração opostos pela Sra. Sandra Sara Soares Pereira em face do Acórdão 1958/2023-TCU-Primeira Câmara, que negou provimento a pedido de reexame interposto em face do Acórdão 3909/2022-TCU-Primeira Câmara, por meio do qual o TCU considerou ilegal, ato de concessão de aposentadoria emitido em favor da embargante;
ACORDAM os Ministros do Tribunal de Contas da União, reunidos em Sessão da 1ª Câmara, diante das razões expostas pelo Relator, em:
9.1. conhecer, dos presentes embargos de declaração, com fundamento nos arts. 32, inciso II, e 34 da Lei 8.443/1992, e, no mérito, acolhê-los para dar provimento parcial ao pedido de reexame interposto pela recorrente de forma a:
9.1.1. tornar sem efeito o subitem 9.2 do Acórdão 1958/2023-TCU-Primeira Câmara; 
9.1.2. tornar sem efeito o subitem 1.7.1.1 do Acórdão 3909/2022-TCU-Primeira Câmara;
9.1.3. conferir nova redação ao Acórdão 3909/2022-TCU-Primeira Câmara, que passa a ser a seguinte:
"ACORDAM os ministros o Tribunal de Contas da União, reunidos em sessão da 1ª Câmara, com fundamento nos arts. 1º, V, e 39, II, da Lei 8.443/1992, c/c os arts. 17, III; 143, II e 260 e 262 do Regimento Interno do TCU, em considerar ilegal o ato de concessão de aposentadoria emitido em favor de Sandra Sara Soares Pereira, ordenando o respectivo registro, nos termos do art. 7º, inciso II, da Resolução TCU 353/2023, e expedir a determinação discriminada no subitem 1.7:"
9.2. orientar o Tribunal Regional do Trabalho da 3ª Região/MG para que siga o entendimento mais recente do Supremo Tribunal Federal no âmbito do Recurso Extraordinário 638.115, mantendo a parcela incorporada a título de quintos, nos proventos da embargante, nos termos em que foi inicialmente deferida, imune à absorção por reajustes futuros, considerando que a referida incorporação está amparada em decisão judicial proferida nos autos do Processo 2003.3800051846-4, movido pelo Sindicato dos Trabalhadores do Poder Judiciário Federal no Estado de Minas Gerais  (Sitraemg) , que tramitou no juízo da 10ª Vara Federal da Seção Judiciária de Minas Gerais e cuja sentença de mérito transitou em julgado em 7/3/2013;
9.3. encaminhar cópia desta deliberação à embargante, ao Tribunal Regional do Trabalho da 3ª Região/MG e à Advocacia-Geral da União.

Embargos de declaração opostos em face de decisão que negou provimento a pedido de reexame interposto pela embargante.

Primeira Câmara

Tribunal Regional do Trabalho da 3ª Região/MG.

3. Embargante: Sandra Sara Soares Pereira (XXX.312.456-XX).

13.1. Ministros presentes: Benjamin Zymler (na Presidência), Walton Alencar Rodrigues, Vital do Rêgo (Relator), Jorge Oliveira e Jhonatan de Jesus.
13.2. Ministro que não participou da votação: Jhonatan de Jesus
13.3. Ministros-Substitutos presentes: Augusto Sherman Cavalcanti e Weder de Oliveira.

VITAL DO RÊGO

Ministro Vital do Rêgo.

Trata-se de embargos de declaração opostos pela Sra. Sandra Sara Soares Pereira em face do Acórdão 1958/2023-TCU-Primeira Câmara, por meio do qual esta Corte de Contas negou provimento a pedido de reexame interposto pela embargante. 
2.	Em seu apelo recursal, juntado na peça 61, em 25/4/2023, a embargante sustenta, no essencial, o que segue:
 (...) a decisão apresenta contradição, haja vista que ao deixar a não absorção de parcelas de VPNI para análise pelo tribunal de origem da servidora, apesar de estar provado que a servidora está coberta por decisão transitada em julgado, além de julgar ilegal o seu ato de aposentadoria e negar o registro dela.
 (...) 
O Tribunal de Contas da União (TCU) tem aplicado limitação dos beneficiários ao título judicial que transitou em julgado nos autos da Ação Ordinária nº 2004.34.00.048565-0, dispondo para tanto do entendimento previsto no Tema 82 fixado pelo Supremo Tribunal Federal nos autos do RE 573.232/SC, o qual dispõe que para que os efeitos das demandas judiciais intentadas pelas Associações alcancem seus filiados, é necessária a existência de prévia e expressa autorização dos representados e, ainda, que o nome de cada um deles conste da relação jurídica juntada à inicial do respectivo processo de conhecimento. Não obstante, cabe ressaltar que a questão da limitação subjetiva tratada no RE 573.232/SC não se aplica às ações distribuídas antes dessa nova jurisprudência do Supremo, a qual adveio somente em 2014.
 (...) 
Sobre o tema, em recente ofício circular proferido pelo CSJT, houve o reconhecimento da condição de substituta processual da ANAJUSTRA Federal na Ação Ordinária nº 2004.34.00.048565-0, dos Quintos, ocasião em que orientou os Tribunais do Trabalho a manterem a rubrica a "todos os servidores da categoria por ela representada, inclusive aqueles que se filiaram após o ingresso daquela ação, sem limitação quanto à data." 
Ocorre que, no caso, além da servidora ser beneficiada pelo título judicial advindo dos autos nº 2004.34.00.048565-0, a interessada é beneficiada por outro título judicial transitado em julgado que reconhece o direito à incorporação dos quintos/décimos. Trata-se do Processo nº 0051848- 05.2003.4.01.3800, movido pelo Sindicato dos Trabalhadores do Poder Judiciário Federal no Estado de Minas Gerais - SITRAEMG.
Conforme comprovam os principais documentos do processo referido (anexo 2) , em 11 de março de 2013 houve o trânsito em julgado da decisão que reconhece o direito aos quintos incorporados após 08 de abril de 1998 até 04 de setembro de 2001 à categoria representada pelo Sindicato autor. Veja-se, inclusive, embora não seja um limitador a servidora está na listagem juntada aos autos da ação coletiva. (anexo 3) 
 (...) 
4. DO PEDIDO 
Ante o exposto, requer o conhecimento e o provimento dos presentes embargos de declaração, aos quais deve ser atribuído efeito suspensivo (art. 34, § 2°, da Lei n° 8.443/92) , sob pena de violação aos arts. 32, II, e 34 da Lei n° 8.443/92, bem como aos arts. 5º, XXXV e LV, e 93, IX, da CF/88, para sanar a contradição apontada, atribuindo efeitos infringentes aos presentes embargos, para reformar o acórdão embargado, determinar a manutenção da VPNI incorporada entre abril de 1998 e setembro de 2001, e julgar legal/homologar a aposentadoria da servidora recorrente. 
Sucessivamente, determinar a manutenção da VPNI incorporada entre abril de 1998 e setembro de 2001 e julgar o ato de aposentadoria legal e homologá-lo, ressalvando-se a parcela VPNI-Quintos concedida no período entre abril de 1998 e outubro de 2001, e coberta pelo trânsito em julgado da ação nº 0051848-05.2003.4.01.3800.
É o Relatório.

Rudi Meira Cassel (OAB/DF 22.256) e outros.

Não atuou.

EMBARGOS DE DECLARAÇÃO OPOSTOS EM FACE DO ACÓRDÃO 1.958/2023-TCU-1ª CÂMARA, QUE NEGOU PROVIMENTO A PEDIDO DE REEXAME INTERPOSTO PELA EMBARGANTE. CONTRADIÇÃO ALEGADA NÃO CARACTERIZADA. CONHECIMENTO. INFORMAÇÃO NOVA TRAZIDA EM SEDE DE EMBARGOS DE DECLARAÇÃO, ACERCA DE DECISÃO JUDICIAL TRANSITADA EM JULGADO NÃO APRESENTADA EM SEDE RECURSAL. DEFERÊNCIA AO PRINCÍPIO DA VERDADE REAL. ACOLHIMENTO DOS EMBARGOS COM EFEITOS INFRINGENTES. PROVIMENTO PARCIAL AO RECURSO PARA, A DESPEITO DA MANUTENÇÃO DA ILEGALIDADE DO ATO, ORDENAR O REGISTRO NOS TERMOS DO ART. 7º, INCISO II, DA RESOLUÇÃO-TCU 353/2023 E MANTER A PARCELA DE QUINTOS IMUNE À ABSORÇÃO POR REAJUSTES FUTUROS.

APOSENTADORIA (APOS)

não atuou.

Em análise, embargos de declaração opostos por Sandra Sara Soares Pereira em face do Acórdão 1958/2023-TCU-Primeira Câmara, por meio do qual esta Corte de Contas negou provimento ao pedido de reexame interposto pela embargante em face do Acórdão 3909/2022-TCU-Primeira Câmara, que, por sua vez, considerou ilegal o seu ato de concessão de aposentadoria, em razão da incorporação de quintos, referente a funções comissionadas exercidas em períodos posteriores à vigência da Lei 9.624/1998, em dissonância com a atual jurisprudência do Supremo Tribunal Federal - STF e deste TCU. 
Preliminarmente, destaco que a embargante foi cientificada da decisão embargada em 12/4/2023 (Aviso de Recebimento, peça 56) . Com isso, o embargo juntado à peça 61, em 25/4/2023 e protocolizado em 24/4/2023 é tempestivo, nos termos do art. 287, § 1º, do Regimento Interno do TCU.
Em síntese, a embargante sustenta haver contradição no acórdão embargado, uma vez que é beneficiária de decisão judicial transitada em julgado nos autos do Processo 2003.3800051846-4, movido pelo Sindicato dos Trabalhadores do Poder Judiciário Federal no Estado de Minas Gerais  (Sitraemg) , que tramitou no juízo da 10ª Vara Federal da Seção Judiciária de Minas Gerais. Por tal razão, a embargante alega que, por ser beneficiária de tal processo, a parcela de quintos não poderia ser convertida em parcela compensatória. Além disso, a embargante sustenta que também seria beneficiária da Ação Ordinária 2004.34.00.048565-0, movida pela Anajustra, embora o acórdão embargado tenha negado tal entendimento.
II
No mérito, destaco que não há contradição no acórdão embargado, uma vez que, de fato, a embargante não é beneficiária da decisão judicial transitada em julgado Ação Ordinária nº 2004.34.00.048565-0, movida pela Anajustra. Nesse sentido, considero suficientes as razões de decidir aduzidas sobre essa questão no voto condutor do Acórdão embargado.
Ocorre que na presente assentada, a embargante traz nova informação comprovando que ela é beneficiária de outra decisão judicial transitada em julgado. Trata-se da decisão judicial proferida nos autos do Processo 2003.3800051846-4, movido pelo Sindicato dos Trabalhadores do Poder Judiciário Federal no Estado de Minas Gerais  (SITRAEMG) , que tramitou no juízo da 10ª Vara Federal da Seção Judiciária de Minas Gerais e cuja sentença de mérito transitou em julgado em 7/3/2013. Verifico que, na documentação de peça 65, o nome da interessada consta da relação de filiados do Sindicato dos Trabalhadores do Poder Judiciário Federal no Estado de Minas Gerais que constaram da inicial apresentada em juízo. Diante de tal circunstância, e em atenção ao princípio da verdade real, entendo não haver dúvidas de que a embargante está de fato amparada pela decisão judicial proferida nos autos do sobredito Processo 2003.3800051846-4.
Vale mencionar, entretanto, que persiste o juízo pela ilegalidade da concessão de aposentadoria emitida em favor da interessada, uma vez que o STF deixou assente que a incorporação de quintos no período de 8/4/1998 até 4/9/2001 ofende o princípio da legalidade, nos termos da tese firmada em sede de repercussão geral.
Anoto que, no ordenamento pátrio, vige o princípio da independência das instâncias. Significa dizer que o TCU exerce a sua jurisdição independentemente das demais esferas (civil, penal, trabalhista, tributária etc.) . Nesse sentido, são diversos os precedentes nesta Casa, a exemplo dos Acórdão 406/1999-TCU-Segunda Câmara, 436/1994- TCU-1ª Câmara e 6/1996-TCU-1ª Câmara. 
Não há, portanto, óbice para que esta Corte de Contas se manifeste pela ilegalidade da concessão de aposentadoria em epígrafe, ainda que a incorporação de quintos pelo exercício de funções entre 8/4/1998 e 4/9/2001 tenha se dado com fundamento em decisão judicial transitada em julgado.
Incide no caso dos autos, o disposto no art. 7º, inciso II da Resolução 353 de 22 de março de 2023, cujo teor transcrevo a seguir:
Art. 7º Ao apreciar os atos sujeitos a registro, o Tribunal: 
 (...) 
II - considerará ilegais e, excepcionalmente, ordenará o registro dos atos em que tenha sido identificada irregularidade insuscetível de correção pelo órgão ou entidade de origem, em face da existência de decisão judicial apta a sustentar, em caráter permanente, seus efeitos financeiros;
Com isso, cabe conhecer dos presentes embargos e, no mérito acolhê-los, para dar provimento parcial ao pedido de reexame interposto pela embargante de forma a:
10.1. 	tornar sem efeito o Acórdão 1958/2023-TCU-Primeira Câmara;
10.2	tornar sem efeito o subitem 1.7.1.1 do Acórdão 3909/2022-TCU-Primeira Câmara;
10.3. 	conferir nova redação ao Acórdão 3909/2022-TCU-Primeira Câmara que passa a ser a seguinte:
"ACORDAM os ministros o Tribunal de Contas da União, reunidos em sessão da 1ª Câmara, com fundamento nos arts. 1º, V, e 39, II, da Lei 8.443/1992, c/c os arts. 17, III; 143, II e 260 e 262 do Regimento Interno do TCU, em considerar ilegal o ato de concessão de aposentadoria emitido em favor de Sandra Sara Soares Pereira, ordenando o respectivo registro, nos termos do art. 7º, inciso II da Resolução TCU 353/2023, e expedir a determinação discriminada no subitem 1.7:"
Além disso, no caso concreto dos autos cabe orientar o Tribunal Regional do Trabalho da 3ª Região/MG para que siga o entendimento mais recente do Supremo Tribunal Federal no âmbito do Recurso Extraordinário 638.115, mantendo a parcela incorporada a título de quintos, nos proventos da embargante, nos termos em que foi inicialmente deferida, imune à absorção por reajustes futuros, considerando que a referida incorporação está amparada em decisão judicial proferida nos autos do Processo 2003.3800051846-4, movido pelo Sindicato dos Trabalhadores do Poder Judiciário Federal no Estado de Minas Gerais  (SITRAEMG) , que tramitou no juízo da 10ª Vara Federal da Seção Judiciária de Minas Gerais e cuja sentença de mérito transitou em julgado em 7/3/2013.
	Ante o exposto, voto para que seja adotada a minuta de acórdão que ora trago ao exame deste Colegiado.
TCU, Sala das Sessões, em 30 de maio de 2023.
Ministro VITAL DO RÊGO 
Relator